臺灣臺北地方法院民事判決
110年度訴字第6659號
原      告  許維怡  
            葉奕鑫  
共      同
訴訟代理人  吳宜財律師
複代理人    謝玉山律師
被      告  世說新語大樓管理委員會

法定代理人  施匡政  
訴訟代理人  陳清進律師
            王心瑜律師
上列當事人間返還建物等事件，本院於民國111年11月8日言詞辯
論終結，判決如下：
    主      文
原告之訴及假執行之聲請均駁回。
訴訟費用由原告負擔。
    事實及理由
一、原告起訴主張： 
　㈠被告現將台北市○○區○○段○○段○號2226號即門牌號碼台北市○○
    區○○路000巷0弄00號作為管理室（下稱系爭建物）使用，而
    訴外人許坤生（下以姓名稱之）原為系爭建物之所有權人，
    嗣原告許維怡、葉奕鑫（下各以姓名稱之，合則稱原告）及
    訴外人連碧月（下以姓名稱之）於民國100年5月3日共同以
    「拍賣」方式買受取得，並取得台北市○○區○○段○○段0000○0
    00000○0000000地號與同區華興段四小段1023-50、1023-66
    、1057、1057地號土地之所有權，而原告與連碧月就系爭建
    物所有權登記時，各自持分登記原為2/5、2/5及1/5，系爭
    建物之共用部分則包含地下室停車位。葉奕鑫嗣後陸續出售
    部分停車位之持分予訴外人曾先生及曾小姐（下稱曾姓2人
    ），渠等各取得系爭建物之持分33/1000，基此，葉奕鑫之
    持分即因讓與而減為334/1000（即2/5-33/1000-33/1000＝33
    4/1000），系爭建物之「全體共有人」即為許維怡、葉奕鑫
    、連碧月及曾姓2人共5人。又許坤生前曾將系爭建物（不含
    附屬建物及貯藏室）出租予被告，租賃期間自85年1月1日起
    至104年12月31日止，並簽訂租賃契約（下稱系爭租約），
    被告乃將系爭建物作為世說新語社區（下稱系爭社區）之「
    管理室」使用，惟系爭租約業已於104年12月31日屆滿，但
    被告於租期屆滿後仍未返還系爭建物，亦未向原告及其他共
    有人承租，仍繼續作為管理室使用，況且所謂專有部分約定
    共用應係全體共有人間就特定專有部分提供共用所成立之約
    定，然系爭租約充其量僅係許坤生與被告間之約定，許坤生
    並不曾與系爭社區之全體區分所有權人就系爭建物之專有部
    分約定共用，足見許坤生就系爭建物自始至終不曾與被告或
    全體區分所有權人約定共用，退步言之，縱認許坤生與被告
    確有於85年間合意將系爭建物之專有部分約定共用，然其合
    意應已屆「104年12月31日」期限而消滅，準此，被告就系
    爭建物應屬無權占有，原告爰依民法第767條第1項前段及第
    821條之規定，請求被告返還系爭建物予原告及其他全體共
    有人。又系爭建物坐落台北市○○段○○段000000地號之土地（
    下稱系爭基地）之「公告地價」於105至106年間為每平方公
    尺新台幣（下同）4萬4,200元，而107至108年間則為每平方
    公尺4萬1,100元，而109年起迄今則為每平方公尺4萬1,000
    元，故上開期間之「申報地價」即分別為每平方公尺3萬5,3
    60元（即4萬4,200元/㎡×80%＝3萬5,360元）、每平方公尺3萬
    2,880元（即4萬1,100元/㎡×80%＝3萬2,880元）、每平方公尺
    3萬2,800元（即4萬1,000元/㎡×80%＝3萬2,800元）。從而，
    經核算5年度之租金總和，被告應返還系爭建物相當於租金
    之不當得利金額共28萬7,607元予全體共有人，而許維怡、
    葉奕鑫就系爭建物之持分比例分別為2/5、334/1000，職是
    ，被告應給付許維怡、葉奕鑫之金額即各為11萬5,043元、9
    萬6,061元。原告及其他三位共有人依共用部分之應有部分
    比例計算，所得使用之面積本應為1098.79平方公尺，然實
    際使用之面積僅約330.58平方公尺而已，是被告逾其應有部
    分所使用之面積範圍即為768.21平方公尺（計算式：1098.7
    9㎡－330.58㎡＝768.21㎡），許維怡、葉奕鑫就系爭建物之持分
    比例分別為2/5、334/1000，被告所應給付許維怡、葉奕鑫
    之金額即分別為275萬3,264元、229萬8,976元，但考量兩造
    間住於同一社區之情誼關係，許維怡、葉奕鑫均僅「一部請
    求」被告各給付10萬元，則被告就共用部分逾其權利範圍而
    為使用收益，就所超過部分之利益，被告應給付原告各10萬
    元，且被告於返還逾其權利範圍之共用部分前，應按月各給
    付許維怡與葉奕鑫1萬元。原告爰依民法第767條第1項前段
    及第821條之規定，提起本件訴訟，請求被告返還系爭建物
    予原告及其他全體共有人，且應給付系爭建物相當於租金之
    不當得利及被告就共用部分逾其權利範圍而為使用收益之不
    當得利等語。
　㈡並聲明：⑴被告應將系爭建物內之人員、物品全部撤離，騰空
    返還原告及其他全體共有人。⑵被告應給付許維怡11萬5,043
    元，及自起訴狀繕本送達翌日起至清償日止，按週年利率5％
    計算之利息，並自起訴狀繕本送達翌日起至返還第一項建物
    之日止，按月給付許維怡1,858元。⑶被告應給付葉奕鑫9萬6
    ,061元，及自起訴狀繕本送達翌日起至清償日止，按週年利
    率5％計算之利息，並自起訴狀繕本送達翌日起至返還第一項
    建物之日止，按月給付葉奕鑫1,551元。⑷被告應給付許維怡
    3萬元，及自起訴狀繕本送達翌日起至清償日止，按週年利
    率5％計算之利息，並自起訴狀繕本送達翌日起至返還逾其權
    利範圍之共用部分之日止，按月給付許維怡1,000元。⑸被告
    應給付葉奕鑫3萬元，及自起訴狀繕本送達翌日起至清償日
    止，按週年利率5％計算之利息，並自起訴狀繕本送達翌日起
    至返還逾其權利範圍之共用部分之日止，按月給付葉奕鑫1,
    000元。⑹願供擔保，請准宣告假執行。
二、被告則以：
　㈠系爭社區於預售屋階段，原稱大學之道，由原地主許坤生提
    供土地予訴外人金員外建設股份有限公司（下稱金員外公司
    ）興建，並於80至81年間陸續與買家訂立預定房屋買賣契約
    書（下稱預買契約），許維怡乃許坤生之女，葉奕鑫則為系
    爭社區建商即訴外人葉德發之子，詎金員外公司於81年9月
    間財務惡化，無法繼續興建系爭社區，因此與買家、許坤生
    及訴外人金鋒建設有限公司（下稱金鋒公司）於81年9月28
    日成立換約協議書，由金鋒公司承受金員外公司就前揭預買
    契約所生之全部權利義務。依預買契約之附件㈢建材設備門
    廳部分第1點約定，建商應於書香樓特設管理櫃台及會客廳
    ，故而金鋒公司興建系爭建物，規劃作為管理櫃台及會客廳
    之空間（履勘照片見本院卷第417至425頁）。系爭建物於84
    年3月3日建築完成，並獲發使用執照，惟辦理建物所有權第
    一次登記時，於預售屋買家不知情之情況下，金鋒公司與許
    坤生竟將系爭建物登記為許坤生所有，許坤生並取得系爭建
    物及其共有部分（即台北市○○區○○段○○段0000○號，下稱系
    爭共用部分）之2938/10000權利範圍，惟金員外公司與買家
    訂立之預買契約附件㈢，明確記載有「書香樓特設管理櫃台
    及會客廳」之文字，而預買契約於81年9月28日經金鋒公司
    與金員外公司、買家訂立換約協議書，由金鋒公司承受金員
    外公司就預買契約所生之全部權利義務，自包括前揭預買契
    約附件㈢之約定共用特約，可見本件確實存有建商與第一手
    買家以預買契約就系爭建物為約定共用之事實。系爭建物1
    樓迄今長期由被告占有，作為系爭社區之管理室使用，且系
    爭建物門口懸掛「世說新語大樓管理會客室」之顯著銜牌，
    其使用狀態係作為系爭社區公共設施為共用狀態甚為明顯，
    且為系爭社區全體住戶及區分所有權人所明知。許維怡既為
    許坤生之女，葉奕鑫為興建系爭社區原建商葉德發之子，渠
    等理應明知或可得而知，系爭建物1樓有專有部分約定共用
    ，供被告作為管理室使用，是原告依民法第799條之1第4項
    規定，應受系爭建物第一手買家與出賣人金員外公司，以及
    後來概括承受之金鋒公司間之約定共用之拘束，無償供被告
    使用系爭建物，是被告占有系爭建物乃屬有權占有。故原告
    請求被告騰空返還系爭建物及給付相當於租金之不當得利11
    萬5,043元及9萬6,061元，並請求自起訴狀繕本送達被告翌
    日起至返還系爭建物之日止，按月分別給付原告1,858元及1
    ,551元，均屬無據。退步言之，縱認系爭租約為真正，且原
    告並未繼受預買契約專有約定共用特約之拘束，被告亦與原
    告成立不定期租賃契約，故被告仍屬有權占有。是以原告請
    求被告騰空並返還系爭建物，以及請求被告給付相當於租金
    之不當得利，亦屬無據。再退萬步言，縱認被告係無權占有
    系爭建物，原告得請求系爭建物相當於租金之不當得利，原
    告之計算亦有違誤，蓋系爭建物相當於租金之不當得利，最
    高應按土地申報地價及建物課稅現值總額計算，乘以10％，
    再乘以原告對系爭建物之持分進行計算，應扣除原告自己為
    使用收益之部分，始為適法。原告對於系爭建物之權利，係
    由三大部分建構而成：其一為主建物，總面積16.99平方公
    尺，其二為附屬建物，總面積16.64平方公尺，其三則為共
    用部分，即面積3,739.94平方公尺，權利範圍2938/10000之
    部分。現被告僅使用主建物之部分，附屬建物則係由原告為
    使用收益，而共用部分，原告更將其一部分私自作為12格停
    車位為使用收益，原告既就附屬建物及共用部分供自己為使
    用收益，而未將該部分及其相對應坐落基地之持分價值予以
    扣除，反而逕以系爭建物基地之申報地價作為計算基礎，應
    有雙重得利之情形，其計算並非適法，況系爭建物屬屋齡老
    舊之住宅社區，原告主張以系爭建物所屬土地申報地價之年
    息10％計算應屬過高，以不超過年息5％較屬適當。據上，被
    告並無原告所稱有逾越共用部分而為使用、收益，是原告依
    此請求被告給付原告各10萬元或3萬元，以及返還逾越共用
    部分前應按月給付原告各1萬元或1,000元云云要屬無據，不
    應准許等語，資為抗辯
　㈡並聲明：⑴原告之訴及假執行之聲請均駁回。⑵若受不利判
    決，願供擔保，請准宣告免為假執行。 
三、兩造不爭執之事項：
  ㈠系爭建物於84年3月3日建築完成，並獲發使用執照（見本院
    卷第31、173至177頁）。
　㈡被告於98年12月9日經台北市政府核發報備證明。
　㈢許維怡、葉奕鑫及連碧月於100年5月3日經拍賣程序，買受並
    取得系爭建物。嗣葉奕鑫陸續出售部分停車位持分，迄至11
    0年9月15日，系爭建物由許維怡、葉奕鑫、連碧月及曾姓2
    人共有，許維怡持分為2/5、葉奕鑫持分為334/1000、連碧
    月持分為2/5、曾姓2人持分則各為33/1000。
四、本院之判斷：
　　原告主張許坤生前與被告訂立系爭租約，將系爭建物出租予
    被告，租賃期間自85年1月1日起至104年12月31日止，被告
    乃將系爭建物作為系爭社區之管理室使用，然系爭租約業已
    於104年12月31日屆滿，被告於租期屆滿後仍未返還系爭建
    物，亦未向原告及其他共有人承租，卻繼續作為系爭社區之
    管理室使用，被告顯屬無權占有系爭建物，原告爰依民法第
    767條第1項前段及第821條之規定，請求被告返還系爭建物
    予原告及其他全體共有人，且應給付系爭建物相當於租金之
    不當得利及被告就共用部分逾其權利範圍而為使用收益之不
    當得利等情，惟被告所否認，並以前開情詞置辯，則本件所
    應審究者厥為：系爭建物之前手是否無償提供系爭建物供被
    告作為管理室使用？若是，其法律關係為何？上開法律關係
    是否拘束自法院拍賣取得系爭建物之原告？原告請求被告遷
    讓返還系爭建物予原告及其他全體共有人，是否有據？原告
    請求被告給付系爭建物相當於租金之不當得利，有無理由？
    若有，則金額應為若干？被告就共用部分是否逾其權利範圍
    而為使用收益，就其超過部分有構成不當得利之情形？茲分
    項析述如下：
　㈠系爭建物之前手無償提供系爭建物供被告作為管理室使用，
    其法律關係為無償使用借貸，上開法律關係應拘束自法院拍
    賣取得系爭建物之原告，故原告請求被告遷讓返還系爭建物
    予原告及其他全體共有人，應屬無據：
　⒈按所有人對於無權占有或侵奪其所有物者，得請求返還之。
    對於妨害其所有權者，得請求除去之；各共有人對於第三人
    ，得就共有物之全部，為本於所有權之請求。但回復共有物
    之請求，僅得為共有人全體之利益為之，民法第767條第1項
    前段、中段、第821條分別定有明文。又以無權占有為原因
    ，請求返還所有物之訴，被告對原告就其物有所有權存在之
    事實無爭執，而僅以非無權占有為抗辯者，原告於被告無權
    占有之事實，無舉證責任。被告應就其取得占有，係有正當
    權源之事實證明之。如不能證明，則應認原告之請求為有理
    由（最高法院72年度台上字第1552號判決意旨參照）。次按
    98年1月23日增訂之民法第799條之1第4項規定：區分所有人
    間依規約所生之權利義務，繼受人應受拘束；其依其他約定
    所生之權利義務，特定繼受人對於約定之內容明知或可得而
    知者，亦同。而該條項之立法意旨揭明：區分所有建物之各
    區分所有人因各專有該建築物之一部或共同居住其內，已形
    成一共同團體，而規約乃係由區分所有人團體運作所生，依
    團體法法理，區分所有人及其繼受人就規約所生之權利義務
    ，無論知悉或同意與否，均應受其拘束。
　⒉原告主張被告無權占用一節，為被告所否認，辯稱系爭建物
    前經原地主許坤生及原建商金員外公司之葉德發以預買契約
    約定共用，建商與買家訂立之預買契約附件㈢建材設備門廳
    部分第1點，已有「書香樓特設管理櫃台及會客廳」之約定
    ，而預買契約於81年9月28日，經金鋒公司與金員外公司、
    買家訂立換約協議書，由金鋒公司承受金員外公司就預買契
    約所生之全部權利義務，自包括前揭預買契約附件㈢之約定
    共用特約，系爭建物作為系爭社區之管理室使用，應無不法
    等情。經查，本件系爭建物專有約定共用之約定以作為被告
    管理室使用，係建商依預買契約之約定，為履行其對住戶之
    承諾而為提供，此有預買契約及換約協議書在卷可稽（見本
    院卷第143至168、197至217、149頁）。而建商金鋒公司承
    受原建商金員外公司就預買契約所生之全部權利義務，則許
    維怡既為原地主許坤生之女，葉奕鑫既為原建商金員外公司
    葉德發之子，就預買契約所生之全部權利義務，理應不能諉
    為不知。況且，依系爭建物長期由被告占有作為系爭社區之
    管理室使用，且於系爭建物門口懸掛有「世說新語大樓管理
    會客室」之牌匾，其長期使用狀態係作為系爭社區共用狀態
    甚為顯著，且為系爭社區全體住戶及區分所有權人所明知，
    足見系爭社區之全體住戶及區分所有權人皆有預買契約所載
    就專有約定共用之約定履行之意，佐諸葉奕鑫於100年5月25
    日代理葉德發出賣停車位時，其於車位買賣契約暨定金收據
    第6條中，載明：「本房屋一樓係永久提供大樓管委會永久
    免費使用，買方應將本約定須知會承受人或繼承人，並約定
    於契約中，若未知會約定買方應負法律責任」之文字（見本
    院卷第169頁），葉奕鑫並於其下簽名，則葉奕鑫應對於系
    爭建物「永久免費使用」之專有部分約定共用內容明知或可
    得而知。從而，被告抗辯原告依民法第799條之1第4項之規
    定，應繼受上開專有部分約定共用之約定，應屬可採。
　⒊按解釋契約，應以當事人立約當時之真意為準，而真意何在
    ，又應以過去事實及其他一切證據資料為斷定之標準，不能
    拘泥文字致失真意（最高法院39年台上字第1053號判決意旨
    可參）。又基於契約自由原則，當事人得約定各類無名契約
    ，至該無名契約效力及解釋，則應依各該契約內容之性質，
    並參酌當事人之真意定之，自不應拘泥於某種有名契約為當
    事人約定之一貫解釋，乃契約法之原則。本院依前揭預買契
    約附件㈢建材設備門廳部分第1點有「書香樓特設管理櫃台及
    會客廳」之約定，及葉奕鑫出賣停車位之買賣契約暨定金收
    據第6條中「永久免費使用」文字等記載之真意，為系爭社
    區建築伊始時之規劃，即願提供被告無償使用系爭建物處理
    全體住戶及區分所有權人事務使用，復經被告自83年起使用
    迄今，倘真欲出租，原所有權人許坤生焉與被告簽訂自85年
    1月1日起至104年12月31日長達20年契約，僅要求被告每年
    繳付系爭建物之地價稅及房屋稅，此亦有原告所提系
　  爭租約在卷可憑（見本院卷第69至73頁），而系爭建物之前
    手許坤生、葉德發與被告間就系爭建物之無償使用借貸關係
    ，亦應能拘束繼受系爭建物所有權之許維怡、葉奕鑫，則被
    告辯稱其與原告就系爭建物間存有無償使用借貸契約，非無
    權占有系爭建物一情，亦屬可採。故原告請求被告遷讓返還
    系爭建物予原告及其他全體共有人，應屬無據。
  ㈡原告請求被告給付系爭建物相當於租金之不當得利，應無理
    由：
　　被告使用系爭建物係基於許坤生、葉德發與被告間之無償使
　　用借貸契約，非無法律上之原因，業如前所述。稽此，許維
    怡、葉奕鑫分別請求被告各應給付相當於租金之不當得利11
    萬5,043元及9萬6,061元，及請求自起訴狀繕本送達被告翌
    日起至返還系爭建物之日止，按月分別給付1,858元及1,551
    元，即均無理由，不應准許。
　㈢被告就共用部分未逾其權利範圍而為使用收益，原告主張被
    告有逾其權利範圍而為使用收益，有不當得利之情形，應屬
    無據：　
　⒈按當事人主張有利於己之事實者，就其事實有舉證之責，民
    事訴訟法第277條前段定有明文。又民事訴訟如係由原告主
    張權利者，應先由原告負舉證之責，若原告先不能舉證，以
    證實自己主張之事實為真實，則被告就其抗辯事實即令不能
    舉證，或其所舉證據尚有疵累，亦應駁回原告之請求。另認
    定事實所憑之證據，固不以直接證據為限，惟採用間接證據
    時，必其所成立之證據，在直接關係上，雖僅足以證明他項
    事實，但由此他項事實，本於推理之作用足以證明待證事實
    者而後可，斷不能以單純論理為臆測之根據，就待證事實為
    推定之判斷。最高法院96年度台上字第1131號民事裁判意旨
    可資參照。　
　⒉原告主張其等與其他三位共有人依共用部分之應有部分比例
    計算所得使用面積應為1098.79平方公尺，然實際使用之面
    積僅約330.58平方公尺，被告顯有逾其權利範圍而為使用，
    面積為768.21平方公尺（即1098.79㎡－330.58㎡＝768.21㎡）云
    云。經查，原告主張被告逾其權利範圍而為使用收益，自應
    由原告先就其等所主張被告有逾其權利範圍使用之面積768.
    21平方公尺有利於己之事實，究指在何處，何處有出租牟利
    或置放物品等情形負舉證責任，然原告並未具體指陳，況本
    院於111年6月2日至系爭建物現場履勘時，原告亦當場表示
    系爭建物地下儲藏室並非被告使用之語（見本院卷第390頁
    ），是堪認原告此部分主張，實嫌無據。
五、綜上所述，原告依民法第767條第1項前段及第821條之規定
    ，請求：⑴被告應將系爭建物內之人員、物品全部撤離，騰
    空返還原告及其他全體共有人。⑵被告應給付許維怡11萬5,0
    43元，及自起訴狀繕本送達翌日起至清償日止，按週年利率
    5％計算之利息，並自起訴狀繕本送達翌日起至返還第一項建
    物之日止，按月給付許維怡1,858元。⑶被告應給付葉奕鑫9
    萬6,061元，及自起訴狀繕本送達翌日起至清償日止，按週
    年利率5％計算之利息，並自起訴狀繕本送達翌日起至返還第
    一項建物之日止，按月給付葉奕鑫1,551元。⑷被告應給付許
    維怡3萬元，及自起訴狀繕本送達翌日起至清償日止，按週
    年利率5％計算之利息，並自起訴狀繕本送達翌日起至返還逾
    其權利範圍之共用部分之日止，按月給付許維怡1,000元。⑸
    被告應給付葉奕鑫3萬元，及自起訴狀繕本送達翌日起至清
    償日止，按週年利率5％計算之利息，並自起訴狀繕本送達翌
    日起至返還逾其權利範圍之共用部分之日止，按月給付葉奕
    鑫1,000元，均無理由，應予駁回。原告之請求既經駁回，
    其假執行之聲請即失所附麗，應併予駁回。
六、本件事證已臻明確，兩造其餘攻擊防禦方法及所提證據，經
    認均不足以影響本判決之結果，爰不逐一論列，附此敘明。
七、據上論結，原告之訴為無理由，依民事訴訟法第78條，判決
    如主文。 　　　
中　　華　　民　　國　　111 　年　　12　　月　 　9　　日
                        民事第四庭  法　官　陳靜茹
以上正本係照原本作成。
如對本判決上訴，須於判決送達後20日內向本院提出上訴狀。如
委任律師提起上訴者，應一併繳納上訴審裁判費。
中　　華　　民　　國　　111 　年　　12　　月　 　9　　日
                   　　             書記官  蔡汶芯